臺灣士林地方法院民事判決　　　　　　 93年度重訴字第224號
原　　　告　甲○
訴訟代理人　劉炳烽律師
被　　　告　乙○○
上列當事人間塗銷抵押權登記事件，經臺灣板橋地方法院移轉管
轄前來（93年度重訴字第298 號），本院於民國94年8 月12日言
詞辯論終結，判決如下：
    主  文
被告應將如附表所示不動產，於民國90年11月12日，以南港字第
095200號收件，權利價值新臺幣壹仟萬元，存續期間自民國90年
10月30日起至民國140 年10月29日止之本金最高限額抵押權登記
予以塗銷。
訴訟費用由被告負擔。
    事實及理由
一、原告起訴主張：
  (一)兩造於民國90年11月5 日，就原告所有坐落臺北市○○段○
    ○段4 小段22地號、189 地號、191 地號、193 地號、247
    地號、358 地號、359 地號、361 地號，權利範圍皆二分之
    一等8 筆土地（即如附表所示土地，下稱「系爭土地」），
    簽訂農地買賣契約書，原告於簽約時收取被告給付之第一期
    款新臺幣（下同）1,500,000 元，同時按農地買賣契約書第
    3 條第1 款之約定，於同年月12日提供系爭土地，設定期限
    50 年 ，最高限額10,000,000元之抵押權予被告，作為已付
    價金之擔保。嗣後兩造合意解除買賣契約，被告並於其親自
    簽名之收據上書寫「甲○歸還退款時將所有權狀及合約各乙
    份取走」等語，原告已歸還900,000 元予被告，並為被告提
    存600,000 元，惟被告竟以原告之子尚欠其債務為由，拒不
    塗銷系爭土地之抵押權登記。本件最高限額抵押權所擔保之
    內容限於買賣契約已支付價金之擔保，因買賣契約業經兩造
    合意解除，原告亦已退還相關款項，兩造間無既存之債權，
    將來亦確定不再發生債權，依最高法院76年度第3 次民事庭
    會議決定及最高法院83年臺上字第1055號判例意旨，及抵押
    權之從屬性，系爭抵押權設定登記自應予以塗銷。原告爰本
    於所有權人之地位，依民法第767 條規定，請求塗銷系爭抵
    押權登記。
  (二)並聲明請求判決：被告應將如附表所示不動產，於90年11月
    12日，以南港字第095200號收件，所為權利價值10,000,000
    元，存續期間自90年10月30日起至140 年10月29日之本金最
    高限額抵押權設定登記予以塗銷。。
二、被告則辯稱：
  (一)兩造並未合意解除買賣契約，原告要其子王川君於91年4 月
    1 日拿900,000 元給被告，但並未言明究竟是原告要歸還買
    賣契約之第1 期款，或歸還王川君積欠被告之借款，嗣原告
    於92年12月11日要求被告補寫收到900,000 元之收據，被告
    不堪原告之哭鬧、騷擾、脅迫，始簽立內容為：「本人乙○
    ○於91年4 月1 日收甲○先生由王川君先生代送之900,000
    元整歸還，以此立據。立據人：乙○○92.12.11. 補寫。註
    記：於甲○歸還退款時將所有權狀及合約各一份取走。
    所欠差額600,000 元補足時將協調。乙○○92.12.11」之字
    據，該字據並未經撤銷。
  (二)縱認兩造已解除系爭買賣契約，惟原告亦未如數返還被告已
    給付之第1 期買賣價金1,500,000 元，僅返還900,000 元；
    且若原告要違約解除買賣契約，依合約第7 條第2 項約定，
    須賠償違約金，原告應賠償之違約金至少1,500,000 元，另
    被告所支付之設定抵押權及辦理過戶費用共計110,511 元，
    亦應由原告支付，故被告之債權尚未全部滿足受償，原告不
    得請求塗銷抵押權登記。
  (三)並聲明請求判決：原告之訴駁回。
三、兩造不爭執之事實：（本院卷第87頁、第88頁參照）
  (一)兩造於90年11月5 日，就原告所有之系爭土地，簽訂買賣契
    約書，原告於簽約時已收取被告給付之第1 期款1,500,000
    元，兩造並於買賣契約書第3 條第1 項約定：「本契約成立
    時買方應給付賣方1,500,000 元（含定金），並同意於付第
    2 次款前設定最高限額10,000,000元，期限50年之抵押權作
    為已支付價金、違約金及違約利息之擔保。」，且於90年11
    月12日以南港字第095200號收件，於系爭土地設定最高限額
    10,000,000元，存續期間自90年10月30日至140 年10月29日
    之最高限額抵押權予被告。有農地買賣契約書、土地登記謄
    本、抵押權設定契約附於臺灣板橋地方法院93度重訴字第
    298 號民事卷宗可資參照，並經本院依職權調閱抵押權設定
    登記申請書附卷足憑（本院卷第12頁至第23頁參照）。
  (二)原告之子王川君於91年4 月1 日拿900,000 元給被告，嗣被
    告於92年12月11日補寫收據，收據內容為：「本人乙○○於
    91 年4月1 日收甲○先生由王川君先生代送之900,000 元整
    歸還，以此立據。立據人：乙○○92.12.11. 補寫。註記：
    於甲○歸還退款時將所有權狀及合約各一份取走。所欠
    差額600,000 元補足時將協調。乙○○92.12.11」，該字據
    並未撤銷。
  (三)支票、協議書、授權書、借據（本院卷第41頁至第47頁）之
    真正。
  (四)被告以臺灣板橋地方法院94年度存字第4059號提存書，為被
    告提存600,000 元。有提存書影本附卷可稽（本院卷第91頁
    、第101 頁至第102 頁參照）。
四、本件經兩造協議並簡化之爭點為：（本院卷第88頁參照）
  (一)系爭最高限額抵押權所擔保之範圍，是否及於被告對原告之
    子王川君之借款債權？
  (二)兩造買賣契約是否業經解除？兩造就系爭買賣契約是否尚有
    價金、違約金、違約利息之債權債務關係存在？
  (三)原告以兩造已無債權債務關係存在，且抵押權所擔保之債權
    將來亦確定不再發生為由，請求被告塗銷系爭抵押權設定登
    記，有無理由？
  茲就前開爭點分述如下：
  (一)就系爭最高限額抵押權所擔保之範圍，是否及於被告對原告
    之子王川君之借款債權之爭點：
  (1)兩造農地買賣契約書第3 條第1 項約定：「本契約成立時買
    方（即被告）應付賣方（即原告）1,500,000 元（含定金）
    ，並同意於付第2 次款前設定最高限額10,000,000元，期限
    50年之抵押權作為已支付價金、違約金及違約利息之擔保。
    」，有該買賣契約書附於臺灣板橋地方法院93年度重訴字第
    298 號卷可資參照；另臺北市松山地政事務所北字松地三字
    第09331346800 號函所附之系爭抵押權設定登記申請相關資
    料，於抵押權擔保範圍載明：「本抵押權係供買賣本標的已
    支付價金之擔保」，有抵押權設定契約書在卷足憑（本院卷
    第17頁參照），且為被告所不爭執（本院卷第347 頁參照）
    ，已堪認系爭抵押權擔保之範圍僅及於系爭買賣已支付價金
    （及違約金、違約利息）之擔保。
  (2)被告雖提出授權書（本院卷第43頁、第44頁參照），辯稱因
    原告授權王川君以系爭土地向被告借款1,000,000 元迄未償
    還，故被告對原告仍有抵押權存在云云，惟其主張與買賣契
    約書及抵押權設定契約書關於抵押權擔保範圍之記載不符，
    已難信為真實；況前開授權書內容載明：「（原告）茲授權
    王川君先生全權處理本人所有南港段舊莊段4 小段191 地號
    、247 地號、358 地號、193 地號、361 地號、189 地號、
    359 地號、22地號等8 筆土地與其他共有人分割事宜，並有
    權使用本人印章」等語，該授權僅及於「土地分割事宜」，
    亦與王川君與被告間之借貸關係無涉，被告所辯，委無足取
    。
  (3)從而，縱使被告對原告之子王川君仍有1,000,000 元之借款
    債權，該借款債權亦不在兩造約定之抵押權擔保範圍內，被
    告自不得以王川君尚積欠其1,000,000 元未還為由，拒絕塗
    銷系爭抵押權登記。
  (二)就兩造買賣契約是否業經解除，及兩造就系爭買賣契約是否
    尚有價金、違約金、違約利息、費用等債權債務關係存在之
    爭點：
  (1)被告雖辯稱兩造買賣契約尚未解除云云，惟亦不爭執其曾於
    91年4 月1 日收受王川君代原告給付之900,000 元，並於92
    年12月11日書立字據，載明：「本人乙○○於91年4 月1 日
    收甲○先生由王川君先生代送之900,000 元整歸還，以此立
    據。立據人：乙○○92.12.11. 補寫。註記：於甲○歸還
    退款時將所有權狀及合約各一份取走。所欠差額600,000
    元補足時將協調。乙○○92.12.11」等語。該字據既載明「
    甲○由王川君代送900,000 元」、「甲○歸還退款」字樣，
    可見給付900,000 元之人為原告，而非王川君；該字據另載
    明：「於甲○歸還退款時將所有權狀及合約各一份取走」、
    「所欠差額600,000 元」等語，益足徵該字據確實與系爭買
    賣契約有關，兩造並同意「原告歸還1,500,000 元（即91年
    4 月1 日已給付之900,000 元，及差額600,000 元，亦即與
    被告已給付之第1 期款金額相同）予被告」、「被告同意原
    告取回所有權狀及合約」之條件，準此，堪認兩造於同意「
    被告取回已支付之1,500,000 元」，及「原告取回所有權狀
    及合約」為各自應負之解除契約義務之情形下，合意解除系
    爭土地之買賣契約。
  (2)被告雖辯稱其對原告尚有價金、違約金、違約利息、費用等
    請求權，故抵押權擔保之債權尚存在云云，惟查：
   1、就被告已支付之價金部分，原告除於91年4 月1 日由訴外
      人王川君代為歸還900,000 元外，另於94年8 月11日以臺
      灣板橋地方法院94年度存字第4059號提存書，為被告清償
      提存600,000 元，從而原告已全數歸還被告原支付之價金
      1,500,000 元。
   2、被告請求違約金、利息部分：被告主張原告本件係因原告
      違約不賣而解約，原告應給付至少1,500,000 元之違約金
      予被告云云，惟未能就「原告違約」之情舉證以實其說，
      尚難遽認原告有何違約情事；況依被告於92年12月11日書
      立之字據所示，兩造解除契約之條件及各自應負之義務為
      「被告取回已支付之1,500,000 元」，及「原告取回所有
      權狀及合約」，堪認兩造已同意不互相請求違約金及利息
      ，從而被告以其對原告尚有違約金及利息請求權為由，拒
      絕塗銷系爭抵押權登記，亦無可取。
   3、被告另辯稱：其所支付之設定抵押權及辦理過戶費用共計
      110, 511元，應由原告支付云云。惟查：系爭農地買賣契
      約第5 條第4 項約定：「所有權移轉登記及抵押權設定登
      記之登記費、書狀費、工本費及印花稅等，由買方（即被
      告）負擔」，則被告自無由請求原告支付前開費用。
   4、被告另辯稱其於92年12月11日所書立之字據，係受原告脅
      迫所為云云，惟其無法舉證遭受脅迫之事實，復於本院93
      年10月13日言詞辯論期日自承未撤銷該意思表示（本院卷
      第35頁參照），則該意思表示（字據）仍有效存在，被告
      主張其內容係遭脅迫所為云云，尚不影響本件之判斷。
  (3)綜上所述，兩造之買賣契約業經解除，且於原告為被告清償
    提存600,000 元後，被告對原告已無何價金、違約金、違約
    利息、費用等請求權存在。
  (三)就原告以兩造已無債權債務關係存在，且抵押權所擔保之債
    權將來亦確定不再發生為由，請求被告塗銷系爭抵押權設定
    登記，有無理由之爭點：
    按債之關係消滅者，其債權之擔保及其他從屬之權利，亦同
    時消滅，民法第307 條定有明文；又最高限額抵押契約定有
    存續期間者，其期間雖未屆滿，然若其擔保之債權所由生之
    契約已合法終止或因其他事由而消滅，且無既存之債權，而
    將來亦確定不再發生債權，其原擔保之存續期間內所可發生
    之債權，已確定不存在，依抵押權之從屬性，應許抵押人請
    求抵押權人塗銷抵押權設定登記，亦經最高法院著有83年臺
    上字第1055號判例可資參照；另按所有人對於無權占有或侵
    奪其所有物者，得請求返還之。對於妨害其所有權者，得請
    求除去之。有妨害其所有權之虞者，得請求防止之，亦為民
    法第767 條所明定。系爭抵押權所擔保之債權（即買賣契約
    已支付價金之擔保）所由生之契約（即兩造「農地買賣契約
    」），既經兩造合意解除而消滅，且原告對被告未有何既存
    之債權存在，將來亦可確定不再因同一買賣契約發生債權，
    從而被告對原告之債權，已確定不存在，則系爭抵押權之設
    定登記，對原告就系爭土地所有權之行使，自有妨害，依前
    開法條規定及判例意旨，原告訴請被告應將如附表所示之系
    爭不動產，於90年11月12日，以南港字第095200號收件，所
    為權利價值10,000,000元，存續期間自90年10月30日起至
    140 年10月29日之本金最高限額抵押權設定登記予以塗銷，
    為有理由，應予准許。
五、本件判決基礎已臻明確，兩造其餘攻擊防禦方法及訴訟資料
    ，核與判決之結果不生影響，爰不一一論述，併予敘明。
六、據上論結，本件原告之訴為有理由，依民事訴訟法第78條，
    判決如主文。
中　　華　　民　　國　　94　　年　　8 　　月　　31　　日
                  民事第二庭  法  官  王怡雯
以上正本證明與原本無異。
如對本判決上訴須於判決送達後20日內向本院提出上訴狀。
中　　華　　民　　國　　94　　年　　9 　　月　　6 　　日
                              書記官  陳秀玲
